【裁判字號】    98,交抗,1816
【裁判日期】    980803
【裁判案由】    違反道路交通管理處罰條例
【裁判全文】
臺灣高等法院交通事件裁定            98年度交抗字第1816號
    抗 告 人  交通部公路總局新竹區監理所桃園監理站
    受處分人  甲○○
上列抗告人因受處分人違反道路交通管理處罰條例案件，不服臺
灣桃園地方法院，中華民國98年6 月30日所為裁定（98年度交聲
字第51號）提起抗告，裁定如下：
    主    文
原裁定撤銷，發回臺灣桃園地方法院。
    理    由
一、受處分人於民國97年9 月7 日上午9 時58分許，駕駛XNH-
    482 號牌重型機車，行經桃園縣復興鄉桃118 線40.8公里，
    與BU-61 號牌重型機車碰撞，經警於97年12月3 日以「1.起
    駛前，不讓行進中車輛優先通行；2.肇事致人受傷」掣單舉
    發，並移送原處分機關即交通部公路總局新竹區監理所桃園
    監理站，於97年12月17日依道路交通管理處罰條例第45條第
    10 款 、第61條第3 項、第63條第1 項第1 款（裁決書漏載
    第1項 第1 款）規定，裁處罰鍰600 元並記違規點數4 點。
二、受處分人於原審聲明異議略以：當時剛啟動XNH-482 號牌機
    車觀看左右來車，尚未駛入118 線道，即被BU-61 號牌大型
    重機車超速撞上。事故發生地點速限30公里，對方煞車痕長
    達約兩米且向路旁傾斜滑動，安全帽磨損嚴重，可見當時對
    方車速過快。事後對方聲稱下坡時還向路邊車友打招呼，顯
    見對方回神發現受處分人時已煞車不及撞上，造成受處分人
    身體受傷及車身嚴重受損。監理機關據以裁決受處分人罰鍰
    600 元，與事實不符等語。
三、原審裁定撤銷原處分略以：
    依道路交通管理處罰條例第9條第1項及「違反道路交通管理
    事件統一裁罰基準及處理細則」（以下簡稱裁處細則）第11
    條第1項規定，就交通違規行為的舉發程序區分為「當場舉
    發」及「逕行舉發」兩種，「當場舉發」為常態性舉發程序
    ，「逕行舉發」為非常態，限於有條例第7條之2第1項明定
    事由為限，即：逕行舉發的原因在於「當場不能或不宜攔截
    製單舉發者」，即當事人不明情形下始有逕行舉發程序適用
    。相對於「當場舉發」為當事人確定，則無例外適用逕行舉
    發程序必要。「逕行舉發」交通違規事件，適用於違規行為
    明確，但當事人不明的狀況。
    但本件舉發對象明確，即違規行為人並無「當場不能或不宜
    攔截製單舉發」情況。違規事實於當時並未確定，是舉發員
    警事後返回警局，於97年12月3 日依據現場圖、筆錄等書面
    資料判定有違反道路交通安全情事，另由其他員警掣單告發
    。
    本件並非當場舉發，而舉發違規事件於事發當時當事人明確
    、但違規事實不明、尚待確認，與道路交通管理處罰條例第
    7條之2第1項所列各項「逕行舉發」違規行為特徵為當事人
    不明、違規事實明確完全不同。
    合法舉發為原處分機關依法裁罰的前提要件，道路交通管理
    處罰條例第7條之2第1項既已就得「逕行舉發」情形予以明
    文規定，則如欲採行逕行舉發方式取締交通違規事件，均應
    符合該條項所規範的事由始可，倘未符合該條項所規定7 款
    情形，即不得由行政機關以其便利、經濟考量任意舉發違規
    ，因而認本件舉發不合於法定程序，撤銷原處分機關所為裁
    決處分，改諭知異議人不罰。
四、抗告意旨略以：
（一）道路交通管理處罰條例第7條之2第1項關於「逕行舉發」
      雖有明文要件，但對「當場舉發」並無明確定義，也無明
      文規定交通違規事件的舉發程序，非屬「逕行舉發」者，
      即是「當場舉發」。
（二）「逕行舉發」的重點在於「當場不能或不宜攔截製單」的
      情形，不能因此即謂執勤員警未在現場掣單舉發者，即是
      「逕行舉發」。
      況道路交通管理處罰條例第7條之1也明文：「對於違反本
      條例之行為者，民眾得敘明違規事實或檢具違規證據資料
      ，向公路主管或警察機關檢舉，經查證屬實者，應即舉發
      。」，顯見執勤員警未親眼目睹違規情形，仍可依民眾陳
      述，調查事實，對於違規行為人予以掣單舉發，此等程序
      既非「逕行舉發」，也非「當場舉發」。
（三）交通事故肇事責任的判定，非僅當事人雙方的陳述，依據
      現場事故圖、現場照片以及調查報告等相關資料以為正確
      的肇事因素判定，再予掣單舉發，顯屬正常而適當的處理
      方式。
      據報到場處理的員警也無須親眼目睹車禍事件發生，方能
      對違規行為人舉發，事後舉發也非屬「逕行舉發」，自不
      受條例第7條之2要件拘束。
五、撤銷發回的理由
    依道路交通管理處罰條例規定，就交通違規行為的舉發程序
    ，是否僅僅區分為「當場舉發」及「逕行舉發」兩種；道路
    交通管理處罰條例第7 條之1 規定：「對於違反本條例之行
    為者，民眾得敘明違規事實或檢具違規證據資料，向公路主
    管或警察機關檢舉，經查證屬實者，應即舉發。」就執勤員
    警未親眼目睹的違規事實，可依民眾陳述或檢舉，調查事實
    ，對於違規行為人予以掣單舉發。則此情形究屬「當場舉發
    」或「逕行舉發」；是否非屬「逕行舉發」者，即是「當場
    舉發」等抗告意旨為本案裁罰的癥點，有再詳細論究的必要
    。
    並且，事故發生後，員警到場蒐證，製作現場圖、調查報告
    表及調查筆錄等資料，送往桃園縣政府警察局交通隊分析，
    因而認定受處分人有違反道路交通管理處罰條例事由而開單
    舉發，如此的舉發程序是否如原裁定所認定「於法未合」，
    也有疑義。應再詳為調查。
六、抗告意旨指稱原裁定不當，有理由，應撤銷原裁定，發回原
    審更為適當處置。
七、依道路交通案件處理辦法第26條，刑事訴訟法第413條，裁
    定如主文。
中    華    民    國    98    年    8     月    3     日
                  刑事第六庭  審判長法  官  林堭儀
                                    法  官  吳淑惠
                                    法  官  郭豫珍
以上正本證明與原本無異。
不得再抗告。
                                    書記官  胡勤義
中    華    民    國    98    年    8     月    6     日


司法院資訊處製作；財團法人民間司法改革基金會備份。
